臺灣高等法院刑事判決　　　　　　　　96年度上訴字第4118號
上　訴　人　臺灣臺北地方法院檢察署檢察官
被　　　告　甲○○
上列上訴人因偽造文書等案件，不服臺灣臺北地方法院96年度訴
字第734號，中華民國96年8月24日第一審判決（起訴案號：臺灣
臺北地方法院檢察署96年度偵字第488號），提起上訴，本院判
決如下：
    主  文
原判決撤銷。
甲○○行使偽造私文書，足以生損害於他人，處有期徒刑壹年；
減為有期徒刑陸月，如易科罰金，以銀元參佰元折算壹日。
    事  實
一、甲○○前曾於民國（下同）94年5月6日，受其同居人乙○○
    之託，至臺北市○○區○○路2段77號合作金庫銀行三興分
    行，代領存款新台幣（下同）10萬元以支付傢俱款，而暫時
    保管乙○○所有之合作金庫銀行海山分行第0000000000000
    號（下稱乙○○銀行帳戶）存摺1本及印章1枚。詎於94年5
    月16日，竟基於意圖為自己不法所有及行使偽造文書之犯意
    ，未經其同居人乙○○之同意，擅自持乙○○前所交付之上
    揭乙○○銀行帳戶存摺1本及印章1枚，至臺北市○○區○○
    路2段77號合作金庫銀行三興分行，假冒乙○○名義，於該
    行取款憑條上偽填提領金額「肆拾陸萬元正」，並盜用印章
    偽蓋「乙○○」之印文於取款憑條上，以偽造乙○○名義提
    領46萬元之取款憑條私文書一紙，旋持向該行職員行使用以
    提領乙○○之存款，致使該行職員誤以為其有權領取，而陷
    於錯誤，如數交付46萬元予甲○○，足以生損害於乙○○。
二、案經乙○○訴由臺北縣政府警察局新店分局報請臺灣臺北地
    方法院檢察署檢察官偵查起訴。
    理　由
一、訊據被告甲○○矢口否認有何犯行，辯稱：伊與告訴人乙○
    ○原為同居男女朋友關係，共同育有一名子女，伊所領取告
    訴人所有系爭銀行帳戶內46萬元之存款，原係伊購買臺北縣
    新店市○○路423號2樓房屋之貸款所得，伊在領取該筆款項
    之前，業已徵得告訴人之同意，否則如何得知系爭銀行帳戶
    之密碼，係因兩造後來因故分手，告訴人才對伊提起多起訴
    訟，足見伊並無偽造文書云云。惟按告訴人、證人之陳述有
    部分前後不符，或相互間有所歧異時，究竟何者為可採，法
    院仍得本其自由心證予以斟酌，非謂一有不符或矛盾，即應
    認其全部均為不可採信；尤其關於行為動機、手段及結果等
    之細節方面，告訴人之指陳，難免故予誇大，證人之證言，
    有時亦有予渲染之可能；然其基本事實之陳述，若果與真實
    性無礙時，則仍非不得予以採信，最高法院74年台上字第15
    99號著有判例。經查：
  (一)證據能力部分：
    1.按被告以外之人（包括證人、鑑定人、告訴人、被害人及
      共同被告等）於審判外之陳述雖不符刑事訴訟法第159條
      之1至之4等四條之規定，而經當事人於審判程序同意作為
      證據，法院審酌該言詞陳述或書面陳述作成時之情況，認
      為適當者，亦得為證據；當事人、代理人或辯護人於法院
      調查證據時，知有刑事訴訟法第159條第1項不得為證據之
      情形，而未於言詞辯論終結前聲明異議者，視為有前項之
      同意，同法第159條之5定有明文。
    2.查，卷附台北縣新店地政事務所00000000建號建物所有權
      狀、乙○○之合作金庫銀行活期儲蓄存款「帳號：000000
      0000000」之存摺封面影本、被告甲○○以乙○○名義填
      寫之取款條影本、合作金庫銀行海山分行帳號0000000000
      000存提款記錄、合作金庫銀行借據影本，雖屬被告以外
      之人於審判外之書面陳述，且無符合同法第159條之1至之
      4等前4條之情形，但上揭文書經本院當庭提示，被告均表
      示「沒意見」，而未經當事人於言詞辯論終結前聲明異議
      ，是該等證物，依刑事訴訟法第159條之5第2項規定，應
      具有證據能力。
  (二)被告曾於94年5月16日，持告訴人乙○○存摺1本及印章1枚
    ，至臺北市○○區○○路2段77號合作金庫銀行三興分行，
    以告訴人乙○○名義，於該行取款條上偽填提領金額「肆拾
    陸萬元正」，再蓋用「乙○○」之印文於取款條上，以書寫
    乙○○名義提領46萬元之取款條私文書一紙，旋持向該行職
    員行使用以提領乙○○之存款，使該行職員誤以為其有權領
    取，而如數交付46萬元等情，業據被告供陳在卷，並有合作
    金庫取款憑條在卷可證（見偵查卷第46頁），此部分事實，
    自可認定。
  (三)證人即告訴人乙○○先後指述：
    1.於95年10月13日向臺灣臺北地方法院檢察署提出刑事告訴
      時，於刑事告訴狀中指稱：被告於94年間因在外之鉅額負
      債... 竟於94年5月8日藉故與告訴人爭吵，告訴人一氣之
      下匆匆離開上開房屋而來不及取走所有個人物品，是以被
      告見有機可乘，遂於94年5月16日在未經告訴人同意之下
      擅自持告訴人留置於上開房屋之合作金庫銀行存摺、印章
      ，並擅自以告訴人之名義填寫取款條，記載領款金額新台
      幣46萬元... 事後，告訴人回上開房屋欲取走個人相關物
      品之際，才驚覺該帳戶之46萬元業已遭到領云云（見偵卷
      第11、12頁）。
    2.於警詢時指稱：（問：甲○○於何時何地偽造文書及竊盜
      你何物？）甲○○於94年5月16日，未經我同意，竟持我
      於95年5月6日寄放在他那邊之合作金庫銀行存摺、印章，
      擅自以我的名義填具取款條，至合作金庫三興分行，從帳
      戶中盜領46萬元；（問：你如何得知帳戶中短缺的46萬元
      是被甲○○所提領走？）甲○○領錢之前、之後有打電話
      給我，告訴我存摺裡的錢是他的，待他將存摺印章還我時
      我就發現被盜領46萬元等語（見偵查卷第8、9頁）。
    3.於檢察官偵訊時供稱：（問：你有把帳戶存摺、密碼及印
      章交給甲○○嗎？）我放在我們同住的房子內的臥室化妝
      台上，之前買家具時我有把存摺交給甲○○去領款10萬元
      ，這筆有我同意他提領，但這筆46萬元我沒有同意；...
      （問：被告何時告知領取款？）94年5月16日早上8點多打
      電話向我表示，要至銀行領錢，但未說金額；（問：有無
      制止？）我叫他不要去領，被告將電話掛掉；（問：有無
      再打電話給被告？）沒有；（問：為何不再打？）因為被
      告時常會講奇怪的事；... （問：何時交付銀行存摺及印
      章給被告？）94年5月5日晚上10點多，將銀行存摺及印章
      給被告，請他隔天去領10萬元付家具錢；（問：為何於檢
      察官偵訊時，你表示將存摺及印章放在臥室的化妝台上？
      ）因為我在5月13日返家時曾看到銀行存摺及印章放在臥
      室的化妝台上，但因我與被告吵架，所以未拿取；（問：
      被告於何時返還銀行存摺及印章？）94年5月21日云云（
      見偵查卷第23、51、60頁）。
    4.於原法院審理時具結證稱：（問：被告如何取得存摺及印
      章？）因為我曾經同意被告拿我的存摺及印章在帳戶內領
      取10萬元，之後被告就沒有將存摺及印章還給我；（問：
      你有無問過被告存摺及印章有無放回原處或還給你？）被
      告領了10萬元之後，我們就一直吵架，那幾天我也選被告
      不在時才回家，直到94年5月20日後我就沒有再回去了，
      我有於94年5月16日被告領46萬元之前，向被告要我的存
      摺及印章，被告說我身上錢太多會被別人騙走，所以於領
      完錢後才還給我；... （問：被告領了46萬元後，將存摺
      及印章還給你，有無告訴你為何他要領這46萬元？）被告
      說我太好騙了，我的錢會被別人騙走，但被告沒有說領46
      萬元之目的，但有說錢會還給我；... （問：你在警詢時
      說被告在領錢前、後都有打電話給你，說錢都是他的，而
      後被告將存摺及印章還你，你發現被盜領46萬元，是否如
      此？）被告在領46萬元有先打電話給我，被告說要把錢領
      走，但並沒有說為什麼，如果有說為什麼的話，是因被告
      在那段期間，一直說我的錢會被別人騙走，甚至當著我父
      親的面也這樣說；（問：被告告訴你要領46萬元，你有無
      明白告訴被告你是否同意？）我有明白告訴被告我不同意
      等語（見原審院卷第40 、41頁）。
    5.綜此，告訴人對於其銀行帳戶存摺、印章，於何時、何地
      遭被告拿取使用乙節，雖有前後供述不一之情況；然依告
      訴人所為證言，其僅係指陳被告取用其印章，至於如何取
      用，並未親眼目睹，衡情不過出自事猜測，是其指述被告
      取用印章之情節前後雖有不同，亦屬人情之常，尚難謂其
      指述不實。再觀諸其所有指述，對於未同意被告領取46萬
      元部分乙節始終一致，則告訴人在原審具結擔保其所述屬
      實所為之供證，自無不予採信之理；揆諸首揭判例意旨，
      尚不得以告訴人指述中，關於所未親眼目賭被告如何取用
      其印章部分，其後指述不一，即謂其全部指述為不可採。
  (三)被告雖辯稱：伊所領取告訴人所有系爭銀行帳戶內46萬元之
    存款，原係伊購買臺北縣新店市○○路423號2樓房屋之貸款
    所得云云。然查：
    1.由卷附財團法人金融聯合徵信中心有關被告之查詢表，記
      載被告目前遭強制停卡之信用卡高達30張（見原審卷第91
      、92頁）；被告又始終未能提出其有相當之財務資力，或
      其有支付本案房屋價款之相關資料以供本院查證，自可得
      徵被告本無固定收入，且已陷於財務困境，顯無力支付購
      買系爭房屋之頭期款。況且，縱使被告所辯：本案房屋之
      頭期款係其以信用卡預借現金而支出乙節，果為屬實；然
      支付頭期款並不等於支付房屋全部價款，亦不等於購買本
      案臺北縣新店市○○路423號2樓房屋；自亦不得以被告曾
      有支付購屋頭期款，即謂本案房屋為被告所出資買，或謂
      本案房屋為被告所有。是被告所辯：臺北縣新店市○○路
      423號2樓房屋係係伊購買等語，已難信為屬實。
    2.次查，告訴人於原法院審理時結證稱：（問：請說明此帳
      戶內的錢來源為何？）是我父親幫我借出來的錢，因當時
      我們在新店有一間房間，當時是為了買那間房子所以就去
      辦貸款，房子是買我的名字云云（見原審卷第40頁）。而
      依告訴人所提出之臺北縣新店地政事務所建物所有權狀（
      見偵卷第14-17頁），自可證明臺北縣新店市○○路423號
      2樓房屋於94年5月2日確實登記為告訴人所有。再依告訴
      人提出之乙○○銀行帳戶存摺與交易明細、合作金庫銀行
      客戶借款及保證明細、借據等證物（見偵卷第53 -57頁）
      ，亦可證明告訴人以該房屋用自己名義為借款人，以其父
      洪佳文為連帶保證人，向合作金庫銀行擔保借款670萬元
      ，且本件被告所領取之46萬元，確為合作金庫銀行針對告
      訴人之前述借款，而撥款至系爭銀行帳戶之剩餘款等情。
      本案乙○○銀行帳戶內之存款既係告訴人以自己名義為借
      款人，以其父洪佳文為連帶保證人，向合作金庫銀行擔保
      借款所得，自係告訴人所有，核與被告使無任何牽涉，更
      毋庸置疑。
    3.被告此部分所辯，委無足採。
  (四)被告雖又辯稱：伊在領取該筆（46萬元）款項之前，業已徵
    得告訴人之同意，否則如何得知系爭銀行帳戶之密碼云云。
    然查：
    1.告訴人乙○○在原法院審理中已詳確指證：（檢察官問：
      被告如何取得存摺及印章？）因為我曾經同意被告拿我的
      存摺及印章在帳戶內領取10萬元，之後被告就沒有將存摺
      及印章還給我；... 我有同意被告領10萬元，是因為要支
      付家具之尾款，被告在領10萬元時就已經知道帳戶密碼等
      語（見原審卷第40頁、第42頁背面），並提出被告甲○○
      於94年5月6日書寫，向合作金庫銀行三興分行提領存款10
      萬元之取款憑條影本附卷為證（見原審卷第93頁）。被告
      亦當庭供陳：證人今日所提10萬元之取款條是伊所填寫等
      語（見原審卷第79頁）。
    2.被告雖另辯稱：我記得是我載證人去新店中興路上領取的
      ，因家具行離那邊沒有很遠，何銀行我已不記得了，當時
      是由證人進去銀行內領取的，我在車上等，領款條為何人
      所寫我不記得了，因當時我有告訴證人需要10萬元支付家
      具尾款云云（見原審卷第42頁背面）；嗣又供陳：當時金
      額是我填寫的，但是由乙○○去領取的，密碼是後來乙○
      ○告訴我時，我才去領46萬元的，是那時候知道密碼的等
      語（見原審卷第78頁）。然告訴人乙○○在原法院審理中
      又指陳：是被告去提款的，渠並沒有去等語（見原審卷第
      79頁）。本院審酌：銀行之取款憑條乃係在提款櫃臺處無
      限制供應，以便利客戶書寫提款，是以在銀行櫃臺隨手即
      可取得，此為週知之事實；因之，衡情一般人鮮有在未提
      款之前即事先取得以為備用，甚而隨身攜帶之情事。從而
      ，茍若如被告所言：「伊在車上等，是由乙○○去領取的
      」；則被告於領取10萬元部分，既未進入銀行又何以可能
      取得「取款憑條」用以填寫金額。從而，因認上揭被告與
      告訴人之供述中，應以告訴人乙○○所供：94年5月6日之
      10 萬元是被告去提款的，渠並沒有去；被告在領10萬元
      時就已經知道帳戶密碼云云，較為可信。
    3.被告此部分所辯，亦無足採。
  (五)被告雖又辯稱：本案提款有經告訴人同意云云。然告訴人於
    原法院審理時已具結明確指證：被告在領46萬元有先打電話
    給我，被告說要把錢領走，但並沒有說為什麼，如果有說為
    什麼的話，是因被告在那段期間，一直說我的錢會被別人騙
    走，甚至當著我父親的面也這樣說；（問：被告告訴你要領
    46萬元，你有無明白告訴被告你是否同意？）我有明白告訴
    被告我不同意等語（見原審院卷第41頁）。本院審酌：
    1.依卷附財團法人金融聯合徵信中心有關被告之查詢表，記
      載被告目前遭強制停卡之信用卡高達30張（見原審卷第91
      、92頁）；及告訴人在原審具結證稱：（法官：問你們房
      屋貸款月繳費用？）新台幣36,000元，家人當時有幫我，
      當時貸款56萬元是為了減輕貸款負擔，讓我們能足夠支應
      生活中的其他規劃，我父親也幫我想一些對我比較好的其
      他收入；（問：總共貸款多少錢？）670萬元，56萬元是
      貸款剩餘下來的錢云云（見原審卷第42頁）。顯見被告及
      告訴人於本案發生時雖同居在一起，然二人之財務均並不
      寬裕，日用尚須倚賴家人之幫助；衡諸常情，自無毫無緣
      由即隨意花費或支出46萬元鉅款之可能。
    2.告訴人因財務須要，以上開房屋用自己名義為借款人，以
      其父洪佳文為連帶保證人，而未邀同被告擔任連帶保證人
      ，向合作金庫銀行擔保借款670萬元，據合作金庫銀行將
      告訴人大部分貸得之款項614萬元轉給賣方，於94年5月3
      日方將僅剩之56萬元撥入告訴人之第0000000000000帳戶
      ，有如前述，及該帳戶存摺在卷可稽（見偵查卷第17頁）
      ；衡情告訴人亦無將勉力貸得之鉅款，於數日間即毫無緣
      由全數交予被告使用之理。
    3.被告在原審極力抗辯：用以抵押貸款之房屋係其付款購買
      云云，而認其提領之46萬元亦為其所有，據以否認有盜領
      告訴人存款之情事（見原審卷第18頁背面）。然查，本案
      告訴人帳戶中之46萬元，係因告訴人財務須要，以渠為所
      有人名義之上開房屋，用自己名義為借款人，以其父洪佳
      文為連帶保證人，竟未邀同被告擔任連帶保證人，向合作
      金庫銀行擔保借款所得，業經詳述如前。而被告迄至本院
      辯論終結，始終未能陳明其「如何徵得告訴人同意其提領
      46萬元」之說詞；則告訴人在被告無正當理由之下，衡情
      亦無輕易即同意被告動用渠費心貸得之46萬元之理。
    4.綜上，前開供詞中，被告所辯：本案提款有經告訴人同意
      云云，顯然違乎常情。應以告訴人所指證：伊有明白告訴
      被告伊不同意等語，較為可信。
  (六)另查，夫妻之間方有所謂「日常家務代理」，此觀諸民法第
    1003條之規定自明。而本案告訴人與被告間並無合法之夫妻
    關係，被告自無從主張可以代理日常家務而取得使用系爭銀
    行帳戶之權限。況且，對於財務均並不寬裕之被告及告訴人
    二人而言，46萬元係乙筆鉅額款項；而被告就此鉅額款項之
    支出，既未能說明及提出合理支用之去向及憑據，自無從以
    所謂「日常家務代理」為由，而得辯解免責。
  (六)本件事證已臻明確，被告犯行，堪以認定，應依法論科。
三、論罪法條：
  (一)按行為後法律有變更者，適用行為時之法律，但行為後之法
    律有利於行為人者，適用最有利於行為人之法律，修正後刑
    法第2條第1項定有明文。此條規定係規範行為後法律變更所
    生新舊法律比較適用之準據法，本身尚無新舊法比較之問題
    ，於新法施行後，應一律適用新法第2條第1項之規定，為「
    從舊從輕」之比較，先予敘明。再按本次法律變更，比較時
    應就罪刑有關之共犯、未遂犯、想像競合犯、牽連犯、連續
    犯、結合犯，以及累犯加重、自首減輕暨其他法定加減原因
    （如身分加減）與加減例等一切情形，綜其全部罪刑之結果
    而為比較（最高法院95年5月23日95年度第8次刑庭會議決議
    參照）。又被告行為後，刑法業於94年2月2日經總統以華總
    一義字第09400014901號令修正公布，並於95年7月1日施行
    。其中：
    1.於94年1月7日修正公布並於95年7月1日施行之新刑法第33
      條第5款規定：「主刑之種類如下：五罰金：新臺幣1,000
      元以上，以百元計算之」。刑法施行法第1條之1規定：「
      中華民國94年1月7日刑法修正施行後，刑法分則編所定罰
      金之貨幣單位為新臺幣。94年1月7日刑法修正時，刑法分
      則編未修正之條文定有罰金者，自94年1月7日刑法修正施
      行後，就其所定數額提高為三十倍。但72年6月26日至94
      年1月7日新增或修正之條文，就其所定數額提高為三倍。
      」。經比較修正前、後關於科處罰金刑之最低刑度規定，
      自應以被告行為時之修正前法律較有利於被告。
    2.又，被告行為後，刑法第55條關於牽連犯之規定業經修正
      刪除，依刪除刑法第55條牽連犯之新法，則被告本案犯行
      應分論併罰，自應以被告行為時之修正前刑法55條之規定
      較有利於被告。
    3.綜上比較，依新修正刑法第2條第1項前段之規定，自應整
      體適用修正前刑法之有關規定。
  (二)核被告所為係犯刑法第216條、第210條之行使偽造私文書罪
    及第339條第1項之詐欺取財罪。
  (三)被告盜用印章之行為，為偽造私文書之部分行為，不另論罪
    。被告偽造私文書後復持以行使，其偽造之低度行為應為高
    度之行使行為所吸收，只應論以行使偽造私文書罪。
  (四)被告所犯上開行使偽造私文書及詐欺取財二罪間，有方法、
    結果牽連關係，應依修正前刑法第55條後段之規定，從一重
    之行使偽造私文書罪處斷。
三、原審未及詳查，遽為無罪之判決，自有未當。檢察官之上訴
    意旨執以指摘原判決不當，為有理由，應由本院將原判決撤
    銷改判。爰審酌被告犯罪之動機在牟取不法財物，其犯罪之
    手段、所得之金額，對被害人所造成之損害，被告之品行、
    智識程度，及被告犯後在本院審理中猶飾詞卸責，絲毫未見
    悔意之態度等一切情狀，量處如主文所示之刑。另按刑法易
    科罰金之規定亦經修正，修正前刑法第41條第1項前段規定
    ：「犯最重本刑為五年以下有期徒刑以下之刑之罪，而受六
    個月以下有期徒刑或拘役之宣告，因身體、教育、職業、家
    庭之關係或其他正當事由，執行顯有困難者，得以一元以上
    三元以下折算一日，易科罰金。」，此折算標準並應適用修
    正前罰金罰鍰提高標準條例第2條規定，就其原定數額提高
    為一百倍折算一日，亦即被告行為時之易科罰金折算標準，
    應以銀元100元以上300元以下之數額折算1日，經換算為新
    臺幣，則應以新臺幣300元以上900元以下折算1日。惟95年7
    月1日施行之刑法第41條第1項前段規定：「犯最重本刑為五
    年以下有期徒刑以下之刑之罪，而受六個月以下有期徒刑或
    拘役之宣告者，得以新臺幣一千元、二千元或三千元折算一
    日，易科罰金」，於同日並廢除罰金罰鍰提高標準條例第2
    條之規定，亦即係以新台幣1,000元、2,000元或3,000元折
    算1日。若以舊法最高折算標準為新台幣900元折算1日，即
    便依新法之最低折算標準新台幣1,000元折算1日，仍以舊法
    對被告有利，爰依修正前刑法第41條第1項前段、修正前罰
    金罰鍰提高標準條例第2條規定，諭知易科罰金之折算標準
    ，以參佰元折算壹日。又，被告犯罪時間在96 年4月24日以
    前，所為係刑法第216條、第210條之行使偽造私文書罪，合
    於減刑條件，故上揭宣告刑應減刑為如主文所示，並諭知徒
    刑如易科罰金，以銀元參佰元即新臺幣玖佰元折算壹日。至
    於，取款憑條上「乙○○」之印文，因係出於盜用而非偽造
    ，又已行使交付他人，本院因認無宣告沒收之必要。
據上論斷，應依刑事訴訟法第369條第1項前段、第364條、第299
條第1項前段，刑法第2條第1項前段、第216條、第210條、第339
條第1項，修正前刑法第55條、第41條第1項前段、第33條第5款
，罰金罰鍰提高標準條例第1條前段、修正前罰金罰鍰提高標準
條例第2條，中華民國96年罪犯減刑條例第2條第1項第3款，第7
條第1項、第2項，判決如主文。
本案經檢察官侯千姬到庭執行職務。
中　　華　　民　　國　　96　　年　　11　　月　　29　　日
                  刑事第十庭    審判長法　官 楊炳禎
                                      法　官 朱光仁
                                      法　官 陳博志
以上正本證明與原本無異。
如不服本判決，應於收受送達後十日內向本院提出上訴書狀，其
未敘述上訴之理由者並得於提起上訴後十日內向本院補提理由書
（均須按他造當事人之人數附繕本）。
                                      書記官 陳嘉文
中　　華　　民　　國　　96　　年　　12　　月　　6 　　日
附錄：本案論罪科刑法條全文
刑法第210條：
偽造、變造私文書，足以生損害於公眾或他人者，處5年以下有
期徒刑。
